ACORDAO-COMPLETO-2346243

ACÓRDÃO 642/2019 ATA 8/2019 - PLENÁRIO

VISTOS, relatados e discutidos estes autos de acompanhamento sobre a cautelar de indisponibilidade dos bens da SOG – Óleo e Gás S/A a partir do Acórdão 2.791/2017 proferido pelo Plenário do TCU, no âmbito do TC Processo 023.301/2015-5, diante dos indícios de dano ao erário no bojo do Contrato 0800.0043363.08.2 (CT 111) celebrado pela Petróleo Brasileiro S/A (Petrobras) com o Consórcio Interpar (Mendes Júnior Trading e Engenharia S/A, Sistemas em Óleo e Gás – SOG e Montagens e Projetos Especiais – MPE) para a execução das unidades e dos sistemas off-sites nas carteiras de gasolina, coque e HDT da Refinaria Presidente Getúlio Vargas no Estado do Paraná (Repar) :
ACORDAM os Ministros do Tribunal de Contas da União, reunidos em Sessão do Plenário, ante as razões expostas pelo Relator, em;
9.1. considerar prejudicada a cautelar de indisponibilidade dos bens decretada pelo item 9.1 do Acórdão 2791/2017-TCU-Plenário em relação à SOG – Óleo e Gás S/A;
9.2. determinar que a unidade técnica adote as seguintes medidas:
9.2.1. atente para a promoção dos procedimentos necessários ao levantamento do registro da indisponibilidade dos bens perante a Central Nacional de Indisponibilidade de Bens – CNIB em todas as semelhantes decisões do TCU no sentido da revogação ou da perda de eficácia da correspondente cautelar patrimonial constritiva;
9.2.2. envie a cópia deste Acórdão, acompanhado do Relatório e da Proposta da Deliberação que o fundamenta, à responsável, à Força-Tarefa do Ministério Público Federal junto à Operação Lava-Jato no Paraná, à Força-Tarefa da Advocacia-Geral da União junto à Operação Lava-Jato no Paraná, ao juízo federal na 13ª Vara Federal de Curitiba – PR, à Controladoria-Geral da União (CGU) e à Diretoria de Governança, Risco e Conformidade da Petrobras, para ciência e eventuais providências; e
9.2.3. promova o apensamento definitivo do presente processo ao TC Processo 023.301/2015-5.

Indisponibilidade de bens decretada diante dos indícios de dano ao erário no bojo de contrato para a execução das unidades e dos sistemas off-sites nas carteiras de gasolina, coque e HDT da Refinaria Presidente Getúlio Vargas no Estado do Paraná (Repar).

Petróleo Brasileiro S/A (Petrobras).

3. Responsável:  SOG - Óleo e Gás S/A (CNPJ 07.639.071/0001-88).

13.1. Ministros presentes: José Mucio Monteiro (Presidente), Walton Alencar Rodrigues, Augusto Nardes, Raimundo Carreiro e Vital do Rêgo.
13.2. Ministro-Substituto convocado: Augusto Sherman Cavalcanti.
13.3. Ministros-Substitutos presentes: Marcos Bemquerer Costa, André Luís de Carvalho (Relator) e Weder de Oliveira.

ANDRÉ DE CARVALHO

Trata-se de acompanhamento sobre a cautelar de indisponibilidade dos bens da SOG – Óleo e Gás S/A a partir do Acórdão 2.791/2017 proferido pelo Plenário do TCU, no âmbito do TC 023.301/2015-5, diante dos indícios de dano ao erário no bojo do Contrato 0800.0043363.08.2 (CT 111) celebrado pela Petróleo Brasileiro S/A (Petrobras) com o Consórcio Interpar (Mendes Júnior Trading e Engenharia S/A, Sistemas em Óleo e Gás – SOG e Montagens e Projetos Especiais – MPE) para a execução das unidades e dos sistemas off-sites nas carteiras de gasolina, coque e HDT da Refinaria Presidente Getúlio Vargas no Estado do Paraná (Repar) . 
2.	Em suma, o referido Acórdão 2.791/2017 foi prolatado pelo Plenário do TCU nos seguintes termos:
	“ (...) 9.1. decretar cautelarmente, com fundamento no art. 44, § 2º, da Lei nº 8.443, de 1992, e nos arts. 273 e 274 do RITCU, pelo prazo de 01 (um) ano, a indisponibilidade dos bens dos responsáveis a seguir relacionados, devendo esta medida alcançar os bens considerados bastantes para garantir o integral ressarcimento do débito apurado nos autos, ressalvados os bens financeiros necessários ao sustento das pessoas físicas e à continuidade das operações das pessoas jurídicas, no montante de R$ 743.955.493,50 (em valores históricos) , atualizada monetariamente a partir das datas indicadas nos demonstrativos de débito às Peça 118 e 119:
	Responsável
	CPF/CNPJ

	Consórcio Interpar
	10.217.884/0001-94

	Setal Óleo e Gás S.A
	07.639.071/0001-88

	MPE Montagens e Projetos Especiais S.A
	31.876.709/0001-89

	Mendes Júnior Trading e Engenharia S.A
	19.394.808/0001-29

	Sérgio Cunha Mendes
	XXX.654.356-XX

	Alberto Elísio Vilaça Gomes
	XXX.827.196-XX

	Ângelo Alves Mendes
	XXX.398.246-XX

	José Humberto Cruvinel Resende
	XXX.676.076-XX

	Alberto Jesus Padilla Lizondo
	XXX.154.068-XX

	Carlos Alberto Rodrigues
	XXX.187.668-XX

	Luiz Cláudio de Araújo Santoro
	XXX.668.007-XX

	Jésus de Oliveira Ferreira Filho
	XXX.605.176-XX

	José Paulo Assis
	XXX.249.849-XX

	Renato de Souza Duque
	XXX.750.395-XX

	José Sérgio Gabrielli de Azevedo
	XXX.515.167-XX

	Paulo Roberto Costa
	XXX.612.879-XX  

	Pedro José Barusco Filho
	XXX.145.708-XX 

	9.2. considerar, como termo inicial para a contagem do prazo fixado no 9.1 deste Acórdão, a data de averbação da medida cautelar nos respectivos órgãos de registro dos bens;
	9.3. determinar que a Secretaria-Geral de Controle Externo adote todas as providências necessárias à efetivação das medidas inerentes à indisponibilidade de bens determinadas neste Acórdão, em sintonia, por exemplo, com o item 9.8 do Acórdão 1083/2017-TCU-Plenário;
	9.4. determinar que a SeinfraOperações adote as seguintes medidas:
	9.4.1. promova, nos termos do ar. 44, § 2º, da Lei 8.443, de 1992, e do art. 276, § 3º, do RITCU, a oitiva dos responsáveis relacionados no item 9.1 deste Acórdão, para que, no prazo de 15 (quinze) dias, apresentem as suas manifestações sobre a medida cautelar de indisponibilidade dos bens adotada, se assim o desejarem;
	9.4.2. informe aos responsáveis relacionados no item 9.1 deste Acórdão que, no âmbito da respectiva resposta à oitiva referida no item 9.4.1 deste Acórdão, fica desde já franqueada a possibilidade de serem indicados os bens por eles considerados essenciais ao sustento das pessoas físicas e à manutenção das atividades operacionais das pessoas jurídicas, com as devidas justificativas, estando, assim, não suscetíveis ao alcance da medida cautelar, em sintonia com as mais recentes decisões do STF (v. g.: MS 34446 MC/DF) ;
	9.4.3. constitua, com base no art. 44 da Resolução TCU nº 259, de 2014, o correspondente processo apartado especifico de ‘indisponibilidade de bens’ (para cada responsável) com vistas a tratar das medidas processuais cabíveis para a identificação e a indisponibilidade dos respectivos bens;  (...) 
	9.9. sobrestar, com fundamento no art. 157, caput, do RITCU, a aplicação da medida cautelar de indisponibilidade de bens prevista no item 9.1 deste Acórdão em desfavor dos Srs. Paulo Roberto Costa e Pedro José Barusco Filho e, também, da SOG Óleo e Gás S.A., diante da efetiva colaboração ou leniência premiada com o Ministério Público Federal, caso essa medida reste devidamente comprovada;  (...) ”
3.	Após a análise do feito, o diretor da SeinfraOperações lançou o seu parecer à Peça 15, com a anuência do titular da unidade técnica (Peça 16) , nos seguintes termos:
	“Trata-se de processo destinado ao acompanhamento da medida cautelar de Indisponibilidade de Bens decretada pelo item 9.1 do Acórdão 2791/2017-TCU-Plenário, com fundamento no art. 44, § 2º, da Lei 8.443/1992, contra a empresa SOG – Óleo e Gás S.A. (CNPJ: 07.639.071/000188) .
	2. No item 9.9 da mesma decisão, decretou-se o sobrestamento da medida cautelar diante da efetiva leniência com o Ministério Público Federal, caso ela fosse devidamente comprovada.
	3. A medida foi efetivada em 8/12/2017, conforme registro na Central de Indisponibilidade de Bens – CNIB (peça 4) .
	4.	A empresa interpôs Agravo contra o acórdão (peça 166 do TC Processo 023.301/20155) , resultando no Despacho de 19/4/2018 (peça 9) , no qual o Relator conheceu do recurso, conferindo efeitos suspensivos sobre a aludida medida cautelar até que o TCU deliberasse sobre o mérito dos correspondentes recursos. Em face dessa decisão, foi providenciado o desbloqueio dos bens do responsável, o que teria se efetivado em 30/4/2018 (peças 10 e 11) .
	5. Posteriormente, por meio dos itens 9.1 e 9.2 do Acórdão 1399/2018-TCU-Plenário, o agravo foi conhecido, mas não provido, visto que a empresa já estaria amparada pelos itens 9.1 e 9.9 do Acórdão 2791/2017-TCU-Plenário.
	Exame
	6.	A mais recente jurisprudência do TCU tem evoluído no sentido de prestigiar os acordos de leniência e de colaboração premiada firmadas com as empresas e pessoas físicas para reduzir ou mesmo deixar de aplicar sanções aos colaboradores. Foi o caso dos Acórdãos 2.909/2018 (Min. Benjamin Zymler) , 59/2019, 127/2019, 128/2019 e 2013/2019 (Min. Subs. André Luís de Carvalho) , todos do Plenário, que trataram de indisponibilidade de bens, bem como o Acórdão 2677/2018-TCU-Plenário (min. Benjamin Zymler) , prolatado em julgamento de mérito de tomada de contas especial em que se deixou de aplicar sanções como multa e inabilitação a responsáveis colaboradores.
	7. A própria SOG – Óleo e Gás S.A. já foi beneficiada por esse entendimento quando do julgamento do Acórdão 1214/2018-TCU-Plenário, que tratava de representação em face das fraudes às licitações das obras da Rnest, quando não lhe foi aplicada a sanção de inidoneidade em razão da utilidade e da eficácia das informações e provas trazidas por ela à jurisdição de contas a partir de seu acordo de leniência celebrado com o CADE, no qual foi a primeira a revelar a atuação do cartel denominado ‘Clube’ nas licitações onshore da Petrobras.
	8. Portanto, entendo ser o caso de conceder o mesmo tratamento oferecido aos demais colaboradores, especialmente, nesse caso, considerando a reconhecida utilidade de sua colaboração para os processos dessa Corte, revogando definitivamente a medida cautelar de indisponibilidade de bens e arquivando o presente processo.
	9. Por fim, importa registrar que o registro de cancelamento da indisponibilidade de bens juntada ao processo (peça 11, p. 2) trata do Consórcio CONPAR, e não da empresa SOG – Óleo e Gás S/A. Não está comprovando, portanto, que a indisponibilidade realizada em 8/12/2017 (peça 4) foi efetivamente levantada.
	10. Desse modo, será proposto que se proceda no CNIB ao cancelamento da ordem relativa à SOG.
	Proposta de encaminhamento
	11. Diante do exposto, submetem-se os autos à consideração superior propondo:
	a) revogar da medida cautelar de indisponibilidade dos bens da empresa SOG – Óleo e Gás S.A. (CNPJ: 07.639.071/000188) , decretada no item 9.1 do Acórdão 2791/2017-TCU-Plenário;
	b) encaminhar cópia da decisão que vier a ser proferida, acompanhada do Relatório e do Voto que a fundamentar, ao responsável, à Força-Tarefa do Ministério Público Federal na Operação Lava-Jato, à Força-Tarefa da Advocacia-Geral da União na Operação Lava-Jato, ao Juiz Federal Titular da 13ª Vara Federal de Curitiba, ao Ministério da Transparência e Controladoria-Geral da União e à Diretoria de Governança, Risco e Conformidade da Petrobras, para ciência e adoção das medidas porventura cabíveis;
	c) determinar à SeinfraOperações providencie os procedimentos necessários para o levantamento do registro da indisponibilidade dos bens da empresa SOG – Óleo e Gás S.A. (CNPJ: 07.639.071/000188) , decretada no item 9.1 do Acórdão 2791/2017-TCU-Plenário, na Central Nacional de Indisponibilidade de Bens – CNIB; e
	d) com fundamento no art. 169, incisos I e V, do RITCU, encerrar o presente processo com seu apensamento definitivo ao TC Processo 023.301/20155.”
	É o Relatório.

8.1. Rogério Pires da Silva (OAB-SP 111.399), entre outros, representando a SOG - Óleo e Gás S/A.

Não atuou.

INDISPONIBILIDADE DE BENS. PETROBRAS. REFINARIA PRESIDENTE GETÚLIO VARGAS (REPAR). CONTRATO CT-111. DECRETAÇÃO DA CAUTELAR DE INDISPONIBILIDADE DE BENS PELO ACÓRDÃO 2.791/2017-TCU-PLENÁRIO. OITIVA. DESPACHO DO JUÍZO DA 13ª VARA FEDERAL DE CURITIBA SOBRE O GRAU DE UTILIZAÇÃO DAS PROVAS EMPRESTADAS EM DESFAVOR DOS COLABORADORES EM ACORDO JUDICIAL DE COLABORAÇÃO PREMIADA. REGULARIDADE DO CORRESPONDENTE ACORDO DE COLABORAÇÃO PREMIADA. TRANSCURSO DO PRAZO DA REFERIDA CAUTELAR. SUPERVENIENTE PREJUÍZO À CONCESSÃO DA CAUTELAR. APENSAMENTO. COMUNICAÇÃO.

INDISPONIBILIDADE DE BENS (IND)

Secretaria Extraordinária de Operações Especiais em Infraestrutura (SeinfraOperações).

Trata-se de acompanhamento sobre a cautelar de indisponibilidade dos bens da SOG – Óleo e Gás S/A a partir do Acórdão 2.791/2017 proferido pelo Plenário do TCU, no âmbito do TC Processo 023.301/2015-5, diante dos indícios de dano ao erário no bojo do Contrato 0800.0043363.08.2 (CT 111) celebrado pela Petróleo Brasileiro S/A (Petrobras) com o Consórcio Interpar (Mendes Júnior Trading e Engenharia S/A, Sistemas em Óleo e Gás – SOG e Montagens e Projetos Especiais – MPE) para a execução das unidades e dos sistemas off-sites nas carteiras de gasolina, coque e HDT da Repar. 
Em face da prolação da referida cautelar de indisponibilidade dos bens, foi determinada a oitiva dos responsáveis para apresentarem as suas manifestações nos autos, com o envio da adicional informação sobre a possibilidade de indicarem “os bens por eles considerados essenciais ao sustento das pessoas físicas e à manutenção das atividades operacionais das pessoas jurídicas, com as devidas justificativas”.
3.	Por esse ângulo, e considerando a jurisprudência do TCU, a unidade técnica propôs a revogação da aludida cautelar de indisponibilidade de bens, diante da suposta utilidade estatal do acordo celebrado pela referida empresa com o Cade e até mesmo com o MPF.
4.	De todo modo, em 2/10/2018, ao responder os questionamentos suscitados pelo Presidente do TCU, no bojo do Aviso 864-GP-TCU, em relação ao grau de utilização das provas emprestadas em desfavor das pessoas colaboradoras junto aos acordos judiciais de colaboração premiada, o juízo da 13ª Vara Federal de Curitiba teria respondido, no âmbito do Processo 5054741-77.2015.4.04.7000/PR, que:
“ (...) Assim, é o caso de, na esteira da manifestação do MPF, autorizar o Tribunal de Contas da União a utilizar as provas compartilhadas mesmo contra colaboradores ou empresas lenientes para o fim exclusivo de ressarcimento dos danos decorrentes do crime.
Cabe ressalvar que não poderão ser utilizadas para imposição de multas punitivas ou administrativas, inclusive declaração de inidoneidade ou proibição de contratar.
Igualmente, deverá, como condição, o Tribunal de Contas da União admitir que as multas ou confiscos previstos e executados nos acordos de leniência e de colaboração sejam considerados para amortização dos valores das indenizações, se maiores, apuradas contra os colaboradores ou lenientes.
Na linha do sugerido pelo próprio Tribunal de Contas da União, havendo responsáveis solidários pelos danos, deve-se dar preferência à cobrança da indenização dos não-colaboradores ou não lenientes.
Como o próprio Tribunal de Contas da União já decidiu, deverá ainda a Corte Administrativa se abster de utilizar as provas compartilhadas para decretar a indisponibilidade de ativos dos colaboradores ou lenientes, pois medida espécie poderá comprometer a solvência deles e, por conseguinte, prejudicar o cumprimento das obrigações indenizatórias previstas nos acordos celebrados com o Ministério Público Federal.
Se, quanto à questão da indisponibilidade de ativos, surgirem situações excepcionais, este Juízo poderá ser provocado.
Igualmente, a autorização vale apenas para o Tribunal de Contas de União e que não pode, por sua conta, autorizar a utilização das provas compartilhadas com terceiros.
Observo, por oportuno, que não se trata aqui de traçar limites à autonomia do Tribunal de Contas da União, que exerce relevante função de fiscalização da atividade administrativa e de proteção do erário, mas apenas o de estabelecer limites e condições para utilização por ele de provas que foram colhidas em processos da responsabilidade deste Juízo.
Tais limitações ou condições são estabelecidas apenas com o propósito de proteger os colaboradores ou lenientes e assim não desestimular novos acordos, o que poderia comprometer a expansão das investigações e a descoberta de novos crimes.
Tais limitações ou condições não impedem a ação autônoma do Tribunal de Contas da União contra colaboradores ou lenientes desde que não sejam usadas as provas compartilhadas por este Juízo.
Tais limitações ou condições não impedem a utilização irrestrita das provas compartilhadas por este Juízo contra quem não dispuser de acordo de colaboração ou de leniência.”
5.	Bem se vê, no presente caso concreto, que, a despeito do subsequente apontamento do possível dano remanescente ao erário pela isolada atuação da unidade técnica no TCU, a colaboração do grupo Setal, aí incluída a SOG, com o MPF e o Cade teria resultado no melhor desenvolvimento do correspondente processo de tomada de contas especial, até porque teria permitido, entre outras medidas, o subsequente desarquivamento de alguns processos no TCU para o efetivo prosseguimento do feito, devendo essa situação ser sopesada no presente momento.
6.	A despeito, enfim, de a suscitada cautelar patrimonial constritiva poder novamente vir a ser decretada pelo TCU, a partir da identificação de outras irregularidades com novo dano ao erário em vários outros processos no TCU, o Tribunal já enviou a devida determinação, por meio do recente Acórdão 279/2019-TCU-Plenário, para que a SeinfraOperações atente para a necessidade de atribuir a possível celeridade sobre a conclusão de mérito do TC Processo 036.342/2016-5, que trata do Contrato CT-101, sem prejuízo, contudo, de, no bojo dos demais processos semelhantes autuados perante o TCU sob a minha relatoria, aí incluído o TC Processo 023.301/2015-5, que trata do Contrato CT-111, promover a efetiva responsabilização de todos os demais agentes políticos e administrativos faltosos, além das demais pessoas físicas e jurídicas não colaboradoras com o MPF e a Polícia Federal ou das pessoas indevidamente beneficiárias dos indigitados desvios de recursos federais, aí eventualmente incluídos os partidos políticos.
7.	Por conseguinte, como o TCU tem deixado, por exemplo, de impor a aludida constrição cautelar patrimonial, em face dos acordos de colaboração premiada com a adjacente leniência firmados judicialmente com o MPF e com a CGU-AGU, entendo que a proposta da unidade técnica está em sintonia com a recente jurisprudência do TCU (v.g.: Acórdãos 2.428/2016, 483/2017, 672/2017, 1.831/2017, 2.005/2017, 2.014/2017, 2.791/2017 e 387/2018, do Plenário) , podendo a aludida cautelar ser considerada prejudicada, então, por perda de objeto.
8.	Assinalo, pois, o presente prejuízo à eventual concessão da suscitada cautelar patrimonial constritiva, determinando o apensamento definitivo do presente processo ao TC Processo 023.301/2015-5.
	Ante o exposto, pugno pela prolação do Acórdão ora submetido a este Colegiado. 
TCU, Sala das Sessões, em 20 de março de 2019.
Ministro-Substituto ANDRÉ LUÍS DE CARVALHO 
Relator